【裁判字號】    95,國,1
【裁判日期】    950620
【裁判案由】    請求國家賠償
【裁判全文】
臺灣彰化地方法院民事判決  95年度國字第1號
原      告      張鳳嬌即鎮隆重機工程行
訴訟代理人      林世祿律師
複  代理人      甲○○
被      告      彰化縣警察局
法定代理人      張夢麟
訴訟代理人      乙○○
                己○○
被      告      經濟部水利署第四河川局
法定代理人      庚○○
訴訟代理人      丁○○
上列當事人間請求國家賠償事件，本院於民國 95 年 6 月 6 日
言詞辯論終結，判決如下：
    主      文
原告之訴及其假執行之聲請均駁回。
訴訟費用由原告負擔。
    事實及理由
一、按依國家賠償法請求損害賠償時，應先以書面向賠償義務機
    關請求。賠償義務機關對於前項請求，應即與請求權人協議
    。賠償義務機關拒絕賠償，或自提出請求之日起逾30日不開
    始協議，或自開始協議之日起逾60日協議不成立時，請求權
    人得提起損害賠償之訴，國家賠償法第10條第1項、第11條
    前段分別定有明文。本件原告已於民國94年10月31日具狀向
    被告申請國家賠償，被告彰化縣警察局、經濟部水利署第四
    河川局（下稱第四河川局），分別於94年11月7日、同年11
    月22日函覆拒絕賠償，此有國家賠償請求書、彰化縣警察局
    94年11月7日彰警秘法字第0940087623號函、第四河川局94
    年11月22日水四管字第09450090370號函及拒絕賠償請求書
    各1份附卷可稽，是原告據以於同年12月21日向本院提起本
    件國家賠償訴訟，於法並無不合，合先敘明。
二、原告起訴主張：原告所有之2部挖土機車號PＺ000000000號、
    PＺ000000000號即第四河川局編號374、390號之機具，於91
    年間，因涉盜採砂石案件遭行政院海岸巡防署中部地區巡防
    局（下稱海巡署）查獲，經台灣彰化地方法院檢察署（下稱
    彰化地檢署）檢察官指示查扣，經被告彰化縣警察局囑託被
    告第四河川局保管，詎其後所涉刑事案件經鈞院審理終結，
    該2部挖土機經鈞院刑事庭諭知發還，經轉彰化地檢署及彰
    化縣警察局通知發還時，始發覺原可使用之機具，卻因零件
    多所遺失形同廢鐵，原遭扣押時，從外觀上可看出齒輪傳動
    組俱全完好，然經與第四河川局人員會勘時，發現齒輪傳動
    組已不見蹤影，有91年11月8日於為第四河川局扣押及94 年
    7月29日領回時之照片為證，嗣後經多次催促仍未獲解決，
    求為國家賠償，被告卻以係保全公司責任，或非其保管為由
    拒絕賠償等語推諉責任，故爰依國家賠償法第1條第2項（應
    為同法第2條第2項之誤載）、第3條第1項、第4條、民法第
    184條、第186條及第188條等規定，請求被告賠償原告之損
    害。並聲明：
    (一)被告應連帶給付原告新台幣（下同）0000000元及自94
        年11月2日起至清償日止按年息百分之5計算之利息。
    (二) 願供擔保請准宣告假執行。
    (三) 訴訟費用由被告負擔。
三、被告彰化縣警察局則以：原告雖起訴主張被告應連帶給付等
    語，惟按民法第272條之規定，連帶之債之成立原因，除當
    事人明示之意思外，以法律規定者為限，本案被告並無連帶
    之債之明示意思，僅能依法律規定作為連帶之債之成立基礎
    ，則推論原告係以民法第185條共同侵權行為之損害賠償責
    任作為請求權基礎，然原告就該共同侵權行為及委託行政關
    係亦無法證明。又依刑事訴訟法第229至231條之規定，司法
    警察機關並非犯罪偵查主體，本案係由彰化地檢署檢察官王
    怡仁到場指揮偵辦，遭扣押之機具亦依檢察官之命責由第四
    河川局保管，與彰化縣警察局並無關聯，且亦非檢察官命彰
    化縣警察局直接保管，應係第四河川局與保全公司間契約關
    係之損害賠償問題，而與彰化縣警察局實施犯罪偵查所導致
    之損害無關，故彰化縣警察局欠缺被告之當事人適格。再觀
    彰化地檢署94年5月26日彰檢榮執戊94執1788字第19702號函
    可知，彰化縣警察局就證物之扣押與發還，係依檢察官之命
    令為之，並無囑託第四河川局代為保管系爭機具之權限，原
    告無法據為請求彰化縣警察局就第四河川局委任保全公司保
    管系爭機具所致之損害應負連帶賠償責任。且被告彰化縣警
    察局非犯罪偵查主體，對扣押物之扣押、保管及發還與否皆
    無決定權，系爭機具零件之遺失亦非彰化縣警察局保管疏失
    所致，與國家賠償法第2條第2項規定不符，而被告發函給第
    四河川局乃係銜彰化地檢署檢察官之命，通知第四河川局將
    系爭挖土機發還給原告，其內容雖載為本局囑託第四河川局
    保管系爭挖土機，然此乃承辦人之誤繕，非被告自承有囑託
    第四河川局保管系爭挖土機之情，則原告依上開規定求為國
    家賠償並無理由等語。並聲明：駁回原告之訴；訴訟費用由
    原告負擔；願供擔保請准免為假執行。
四、被告第四河川局則以：緣原告所有之2部挖土機因盜採砂石
    案件由海巡署移送彰化地檢察署偵辦，經檢察官王怡仁指示
    予以扣押，並責由本局代為保管，本局後依彰化地檢署94年
    5月26日彰檢榮執戊94執1788字第19702號函及彰化縣警察局
    94年5月31日彰警刑字第0940062055號函，業於同年7月28日
    通知原告辦理發還事宜，由原告領回在案。按國家賠償法第
    2條第2項規定，所謂不法，應係指公務員之行為，無法律或
    法規命令之依據或其行為逾越權限與濫用權力而言，第四河
    川局依水利法相關規定查緝盜採砂石，並依檢察官指示予以
    查扣並代為保管，皆為依法行政，且第四河川局之機具保管
    場設有圍籬及紅外線警報器，並依中央信託保險股份有限公
    司辦理中央機關保全集中採購共同供應契約，委託聯安保全
    股份有限公司管理，契約中明定若因警衛勤務疏忽所致損害
    ，立約商應負民事賠償責任。綜上，本局並無故意或過失不
    法侵害人民自由或權利之情事，復查原告所有之機具於91年
    2月2日為海巡署查獲、經彰化地檢署檢察官扣押交本局保管
    時，並未與原告逐一清點查扣機具之狀況，於運達保管場時
    亦未再行確認，自無法證明原告所指遺失零件之主張是否屬
    實，雖被告於原告領取系爭機具時，曾與原告會勘系爭機具
    ，並於會勘紀錄記載該等機具有零件遺失之情形，然此乃係
    應原告之要求所記載，實際上承辦人因不知系爭機具運達保
    管場之狀況，自無從確知系爭機具有哪些零件遺失；另與本
    件同時查扣訴外人所有之其他機具亦於94年7月28日皆已領
    回，其等均無異議，再依民法第535條規定，本局保管扣押
    物，並未受有報酬，且已盡善良管理人之注意義務，對原告
    之損失本局無須賠償，原告上述請求並無理由等語。並聲明
    ：駁回原告之訴及其假執行之聲請；訴訟費用由原告負擔；
    如受不利之判決，願供擔保請准免為假執行。
五、得心證之理由：
  （一）本件原告主張之事實，固據其提出被告彰化縣警察局轉
        知被告第四河川局發還系爭機具之彰警刑字第09400620
        55號函、被告第四河川局所製原告陳情會勘紀錄、該局
        通知原告協商賠償之通知函與協商紀錄等件及證人即原
        受雇於原告駕駛系爭挖土機之司機丙○○、戊○○之證
        詞等為證。
  （二）惟按負國家賠償義務之機關，係指國家賠償法第2條第2
        項、第3條第1項公務員所屬或公有公共設施之設置或管
        理機關，此同法第9條第1、2項定有明文。查系爭挖土
        機於91年2月2日因涉盜採被告第四河川局所管理之河川
        地砂石而為海巡署會同被告彰化縣警察局查獲，經報請
        彰化地檢署檢察官到場指揮偵查後，由彰化地檢署檢察
        官當場施行扣押證物，並囑託第四河川局暫時保管等情
        ，業經本院向彰化地檢署函詢明確，有該署95年5月23
        日彰檢榮法91偵834字第21260號函附卷可參，並經調取
        本院93年度易字第402號刑事卷查明屬實，依卷內彰化
        地檢署91年度偵字第834號卷內所附查獲時檢察官到場
        指揮偵查之勘驗筆錄記載所示，系爭之挖土機確係檢察
        官諭令扣押，並囑託第四河川局保管無誤，故系爭挖土
        機顯非由被告彰化縣警察局或第四河川局所扣押，則原
        告縱因其所有之挖土機涉案被扣押後受有損害，依前揭
        國家賠償法第9條之規定，被告亦無賠償之義務。
  （三）又縱被告第四河川局受彰化地檢署檢察官之囑託而負保
        管系爭挖土機之責，且第四河川局曾書立上開陳情會勘
        紀錄及協商賠償通知給原告，惟此乃係因原告向第四河
        川局陳情，第四河川局人員始在原告之陳情下，依原告
        所述而記載其挖土機有零件遺失之情形，並與原告協商
        賠償事宜，然實際上系爭挖土機於運抵第四河川局之保
        管場時的狀況如何，第四河川局人員並無所悉，自無法
        確認於發還時是否真有原告所指零件遺失之情形，此迭
        經被告第四河川局之訴訟代理人丁○○答辯明確。原告
        就此雖主張證人即系爭挖土機被查扣時受雇其駕駛挖土
        機之司機丙○○、戊○○曾證述系爭挖土機被查獲時狀
        況良好之證詞為證，而丙○○固證說系爭挖土機中之1
        部於被查扣之前1天係由其保養，且被查獲前其曾到查
        扣現場檢查該部挖土機之外觀，並未發現零件短少之情
        形，然其另證稱該部挖土機於其保養後何時被運至查扣
        現場其並不知情，且當時其到現場僅係檢查機油及外觀
        後即離開等語，是依其所述，縱能證明該部挖土機於被
        查扣的前一天或其在現場檢查時仍屬完好，然此並無法
        證明該部挖土機於被運抵查扣現場及證人丙○○離開現
        場後，有無遭人破壞或竊取零件之情形；又證人戊○○
        固亦證稱其當時係受雇於原告之配偶林侯瑩在現場駕駛
        系爭其中1部挖土機而為警當場查獲，且其駕駛之挖土
        機狀況完好等詞，然其並無法確認其當時係駕駛何部挖
        土機，且其所駕之挖土機固可運作，亦無法證明其零件
        必然無缺，此觀諸證人即原告領回系爭挖土機時所雇用
        之司機伍盈倉證稱領取挖土機時，其中1部於更換機油
        及電瓶後仍可發動，伊係以手動之方式把該部挖土機開
        上板車等語自明，故證人所證仍不足以證明原告之挖土
        機確因被告第四河川局之保管過失而受有零件遺失之損
        害，亦無法證明被告第四河川局確有保管疏失之責。
  （四）再原告雖另提出挖土機之照片以圖證明系爭挖土機被查
        扣前後之差異，然其並無法舉證證明該等照片中之挖土
        機即是系爭之挖土機，本院自無從憑此判斷原告所述是
        否屬實。
  （五）綜上所述，本件被告彰化縣警察局及第四河川局均非系
        爭挖土機之扣押機關，而被告第四河川局雖為系爭挖土
        機之保管機關，但因原告並無法證明其確受有損害及被
        告第四河川局有何保管之疏失。故原告依國家賠償法第
        2 條第2項、第3條第1項、第4條及民法第184條、第188
        條、第186條等規定，請求被告應賠償其損害676500元
        及利息，為無理由，應予駁回。原告之訴既已駁回，其
        假執行之聲請即失所附麗，亦一併駁回之。
六、本件判決之基礎已臻明確，兩造其餘攻擊防禦方法及舉證，
    經審酌後核與判決結果無影響，爰不另一一論述，併此敘明
    。
七、訴訟費用負擔之依據：民事訴訟法第78條。
中    華    民    國    95    年     6    月    20    日
                  民事第一庭    法  官  葛永輝
以上正本係照原本作成。
如對判決上訴，應於判決送達後20日內向本院提出上訴狀。
中    華    民    國    95    年     6    月    21    日
                                書記官  田慧賢


司法院資訊處製作；財團法人民間司法改革基金會備份。
